【裁判字號】    90,家上,39
【裁判日期】    900731
【裁判案由】    終止收養
【裁判全文】
臺灣高等法院臺南分院民事判決  九十年度家上字第三九號  ｅ
      上  訴  人  丙  ○  ○
      被上訴  人  甲  ○  ○
                  乙  ○○○
右當事人間請求終止收養事件，上訴人對於中華民國九十年三月二十六日臺灣臺南地
方法院第一審判決（八十九年家訴字第七二號）提起上訴，本院判決如左：
      主      文
上訴駁回。
第二審訴訟費用由上訴人負擔。
      事      實
甲、上訴人方面：
二、陳述：除與原判決記載相同者，茲引用之外，補稱：
  (一)本件上訴人實未有被上訴人所稱諸多不孝之情事，否認被上訴人所主張之事實。
  (二)查上訴人自小為被上訴人二人收養，感情一向融洽，上訴人感念被上訴人之恩情
    ，向來亦十分尊敬被上訴人。惟嗣後兩造因細故發生誤會，且於八十八年二月間
    因上訴人當時經濟較困難無法給付生活費予被上訴人，被上訴人無法諒解上訴人
    ，乃強行趕上訴人出家門，上訴人不敢違逆，不得已始搬離被上訴人家中，而暫
    居友人劉盈迪之住處。
  (三)另查，兩造間雖客觀上已二年無共同居住之事實，惟此係因被上訴人強令上訴人
    離家，而非上訴人自行離家，已如前述，且上訴人於離家後，雖心中極欲返家與
    被上訴人團聚，然見被上訴人二人尚未消氣，有時偶然間遇見被上訴人，其等態
    度仍十分激動，致使上訴人一直無法主動返家。故兩造間客觀上二年無共同居住
    之事實，實非可歸責於上訴人所致，即不得以此後逕認本件有得終止收養關係之
    重大事由，而判決准予終止兩造間之收養關係。
三、證據：除援用第一審所提證據外，並聲請訊問證人劉盈迪。
乙、被上訴人方面：
一、聲明：求為判決：(一)駁回上訴。
二、陳述：除與原判決記載相同者，茲引用之外，補稱：
    (一)按上訴人於地院審理時自承：「（問：是否自八十八年二月搬出去住？有否回
      去看原告及有否拿錢去給原告？）是，我搬出去後沒有再回去看過原告，也沒
      有拿錢回去給原告：：」等語（原審卷第二十七頁），復於八十九年九月二十
      日地院審理時供稱：「（問：現況如何？有無回家？）我到現在都未回家。」
      、「（問：這段期間有無回去看過原告？）沒有，也沒有跟原告聯絡，平常也
      未打電話及回去看過他們。」等語（原審卷第五十二頁）。顯見上訴人自八十
      八年農曆二月底離家後，迄未返家，對被上訴人為必要扶助保護，非但客觀上
      確有對被上訴人不為扶助保護之行為，主觀上更認為自己毫無照料扶養被上訴
      人之義務，上訴人全無孝敬被上訴人意思。復按人子之於親，養志養體，兩難
      偏廢，民法第一千零八十一條第二款所謂惡意遺棄，不以養子怠於其對養家之
      扶養義務為限，即其並無孝養之意思而無之，亦包括在內（參見五十一年台上
      字第二五六九號判決）。本件上訴人自八十八年農曆底離家後，迄未返家，甚
      且均未打電話或回去探視被上訴人，殊難謂非惡意遺棄他方及有背倫常之道，
      已具有民法第一千零八十一條第二款惡意遺棄他方及第六款有其他重大事由之
      情形，上訴人主張係因被上訴人趕其離家云云，均與實質不符，為被上訴堅決
      否認之。
    (二)又兩造既係養父母與養子關係，子女對父母尊親屬之態度即應以孝敬、尊重及
      親情為重，縱生活上有不同之意見，亦應以時間善加溝通，對子女應盡之義務
      ，應不得以此為理由而予以免除。然上訴人自八十八年二月搬離被上訴人住處
      後，從未返回被上訴人住處看過被上訴人，亦未打電話與被上訴人聯絡，已如
      上述，顯然對被上訴人二人之生活均不加聞問而毫無孝敬被上訴人之意，其已
      棄被上訴人二人不顧至明，再者，上訴既已近二年未與被上訴人共同居住，則
      兩造在客觀上亦已無親子共同生活存在，其親子生活關係顯已發生破綻之事實
      ，況上訴人於本院審理時亦陳稱被上訴人若堅持欲終止收養關係，伊亦願意接
      受，且自承二年前兩造已曾合意終止收養關係，伊當時也同意終止收養關係（
      原審卷一二０頁），亦顯見兩造在主觀上均無繼續努力維繫父子、母子親情之
      意願，再參以兩造於本院審理期間多次相互攻訐，核以一般社會觀念，足認兩
      造間之收養關係已難以繼續維持，無法再回復共同生活之圓滿狀態，顯已具民
      法第一千零八十一條第二款情形及第六款情形，自構成終止收養關係之原因，
      從而被上訴人請求終止收養，自無不合，應予准許。
三、證據：援用第一審所提證據。
      理      由
一、本件上訴人經合法通知無正當理由不到場，核無民事訴訟法第三百八十六條各款
    所列情形，准依被上訴人聲請，由其一造辯論而為判決。
二、被上訴人起訴主張：被上訴人係夫婦，於五十四年三月間共同收養上訴人為養子
    ，收養後視如己出，辛苦教育及扶養上訴人，詎上訴人長大後，養成揮霍習慣，
    初結交一女子後遺棄之，再與訴外人吳游莉相戀，於八十四年一月十四日結婚，
    嗣於八十六年六月與吳女離婚，旋於同年七月底與大陸女子王桂珠結婚，又於八
    十七年二月間與王女離婚，隨即又再結交另一已婚女子，並在外生有一女，被上
    訴人甲○○在上訴人第一次結婚後，除給付上訴人五十萬元外，另代上訴人償還
    債務二十餘萬元，惟上訴人仍屢向伊夫婦索錢花用，倘不答應即與被上訴人爭吵
    ，並惡言相向，八十八年農曆二月底，上訴人又向被上訴人乙○○○索錢花用未
    果，即與被上訴人乙○○○大聲爭吵，並稱乙○○○不是伊母親，伊不認被上訴
    人為父母，伊不要做被上訴人之養子，並不顧劉母之請求，自行駕車離去，迄今
    年餘毫無音訊，未返家與被上訴人共同居住，對被上訴人盡必要之扶助保護義務
    ，全無孝敬被上訴人之意，上訴人之行為，已構成民法第一千零八十一條第一款
    「對於他方為虐待或重大侮辱」、第二款「惡意遺棄他方」及第六款「有其他重
    大事由」之情形得終止收養關係，為此求為判決准終止兩造之收養關係；上訴人
    則否認有虐待、侮辱或惡意遺棄被上訴人之行為，並辯稱：因伊未給被上訴人乙
    ○○○生活費，被上訴人乙○○○與之爭吵，被上訴人不認伊為兒子，伊始離家
    自行居住，伊離家後雖未曾返家，惟被上訴人有資產，非無法維持生活，並不生
    遺棄之情事，被上訴人係怕伊在外積欠債務，始欲終止收養關係等語。
三、查被上訴人主張伊夫婦與上訴人自五十四年三月間即收養上訴人，現養親子關係
    仍存續中，上訴人自八十八年二、三月間與被上訴人爭吵後，即搬離與被上訴人
    同居之住處，迄今已一年餘迄未返家同住之事實，已據被上訴人提出戶籍謄本二
    份為證，且經証人劉水泉於原審証述在卷，上訴人亦不否認已離家年餘，未與被
    上訴人同住一處之事，被上訴人此部分主張堪信為真實。
四、按養父母、養子女之一方對於他方為虐待或重大侮辱時或惡意遺棄他方或有其他
    重大事由時，法院因他方之請求，得宣告終止其收養關係。民法第一千零八十一
    條第一款、第二款、第六款分別定有明文。本件被上訴人以上訴人有前開法定終
    止收養之事由請求終止兩造收養關係，上訴人則否認有該事由，是本件應審究者
    ，乃上訴人是否有上開法定終止收養關係之事由？
五、查：
  (一)被上訴人主張其受上訴人重大侮辱，固據其舉證人劉水泉及劉美娘為證，證人劉
    水泉於原審証稱：「我有一天下班回家時，剛好看到我嬸嬸（即乙○○○）跪在
    丙○○的車輪前正在吵架，但是他們吵架的內容我不清楚，只是聽到很大聲在爭
    吵，當時車子並沒有發動，我就騎機車到他們家門前將乙○○○扶起，然後就叫
    丙○○去吃飯，將他們二人分開後，我就回家了。」等語（原審卷二十一頁），
    依証人之証言，固堪認定上訴人於八十八年農曆二月間確有與被上訴人乙○○○
    發生爭吵，惟無從認定上訴人有辱罵被上訴人之情事，兩造就發生爭吵之原因又
    各執一詞，按父母子女因意見不合，偶有爭吵，以今日工作經濟壓力甚大之情形
    下，事所難免，尚難因兩造前開爭吵，即認上訴人之行為已達重大侮辱被上訴人
    之程度。另證人劉美娘於原審雖證稱：「他要不到錢就會罵三字經。」等語（原
    審卷第二十九頁），惟此為上訴人所否認，查證人劉美娘係被上訴人之親生女，
    其證詞難免偏頗，尚難僅憑其證詞即認定事實，況證人劉美娘就上開證詞亦自承
    「我不知道他是不是針對我媽媽罵」等語（同卷第二十九頁），是証人劉美娘之
    上開証言，亦不足以認定上訴人確有重大侮辱上訴人之行為，此外被上訴人又未
    提出其他證據證明上訴人有重大侮辱被上訴人之事實，被上訴人此部分主張，尚
    非可採，則其依民法第一千零八十一條第一款規定，請求終止兩造間之收養關係
    ，即無理由。
  (二)惟按養子女與養父母之關係，除法律規定外，與婚生子女同。直系血親相互間負
    有扶養之義務，對直系血親尊親屬之扶養義務不以受扶養權利人無謀生能力為限
    ，此觀民法第一千零七十七條、第一千一百十四條、第一千一百十七條規定即明
    。又惡意遺棄，在終止收養原因，雖主要為扶養義務之不履行，但不以此為限，
    茍養子女無孝敬父母之意思，棄而不顧，亦不失為遺棄（最高法院五十一年台上
    字第二五六九號判決意旨參照）。另民法第一千零八十一條第六款之其他重大事
    由，係就終止收養之原因為概括之規定，就終止收養之原因採破綻主義之立法，
    若養親間之一般生活關係發生破綻之事實，且達無從回復原有親子共同生活之圓
    滿狀態，應可認為有得終止收養關係之重大事由，而得訴請法院終止收養關係。
    查：上訴人於八十八年二月間，即已搬離被上訴人住處，為上訴人所不爭執，已
    如前述，上訴人雖抗辯係因被上訴人不讓伊住，伊才搬出去，此為被上訴人否認
    ，上訴人並未舉証証明，已難採信，況無論上訴人離家他住之原因為何，兩造既
    係養父母與養子之關係，子女對父母尊親屬之態度即應以孝敬、尊重及親情為重
    ，縱生活上偶有意見岐異，亦應善加溝通，對子女應盡之義務應不得以此為理由
    而予以免除，然上訴人自八十八年二月搬離被上訴人住處後，從未返回被上訴人
    住處探視被上訴人，未曾以電話與被上訴人聯絡（原審卷五十二頁），完全未對
    被上訴人有所聞問，形同陌路，顯然對被上訴人毫無孝敬之意，其已棄被上訴人
    二人不顧至明，再者，上訴人既已近二年未與被上訴人共同居住，兩造在客觀上
    已無親子共同生活，加上過去多年來上訴人多次結婚、離婚、結交已婚女子，花
    費大筆財物，親子間多所衝穾，兩造關係顯已發生破綻之事實，上訴人於原審審
    理時亦陳稱若被上訴人堅持終止收養關係，伊亦願意接受，且自承二年前兩造已
    曾合意終止收養關係，伊當時也同意終止收養關係（原審卷一二０頁），顯見兩
    造在主觀上均無繼續維繫收養之意願，按諸一般社會觀念，足認兩造間之收養關
    係已難以繼續維持，無法再回復共同生活之圓滿狀態，參諸前揭說明，顯已具民
    法第一千零八十一條第二款及第六款情形，自構成終止收養關係之原因。本件事
    証已明，上訴人聲請訊問劉盈，未據其提出証人住所，本院無從通知到庭訊問
    ，併予敘明。
六、從而，被上訴人依民法第一千零八十一條第二款、第六款規定，請求終止收養，
    於法自屬有據，應予准許。原審判決准終止兩造收養關係，於法並無不合，上訴
    意旨指摘原判決不當，求予廢棄改判，為無理由，應駁回其上訴。
七、結論：本件上訴為無理由，依民事訴訟法第四百四十九條第一項、第七十八條、
    第四百六十三條、第三百八十五條第一項前段，判決如主文。
中      華      民      國    九十      年      七      月    三十一    日
                                    臺灣高等法院臺南分院民事第四庭
~B1審判長法官  王    惠    一
~B2      法官  張    世    展
~B3      法官  吳    上    康
右為正本係照原本作成。
如對本判決上訴，須於判決送達後二十日內向本院提出上訴狀；未表明上訴理由者，
應於上訴後二十日內向本院提出理由書。
中      華      民      國    九十      年      八      月      三      日
~B法院書記官  洪    雅    美


司法院資訊處製作；財團法人民間司法改革基金會備份。
